ACORDAO-COMPLETO-2460038

ACÓRDÃO 6815/2021 ATA 13/2021 - SEGUNDA CÂMARA

VISTOS, relatados e discutidos estes autos que tratam de aposentadoria concedida a servidores da Universidade Federal de Viçosa.
ACORDAM os Ministros do Tribunal de Contas da União, reunidos em Sessão da 2ª Câmara, ante as razões expostas pelo Relator, e com fundamento no art. 71, incisos III e IX, da Constituição Federal, arts. 1º, inciso V, 39, inciso II, e 45 da Lei 8.443/1992, arts. 260 e 262, § 2º, do Regimento Interno e Súmula TCU 106, em:
9.1. considerar legais e conceder registro aos atos de Jorge Luis dos Santos, Marcia Alves Vieira, Evonir Pontes de Oliveira, Jose Antonio Batista Adriano, Nilo Izidorio Pereira, Helena Maria Pinheiro Sant Ana, Geraldo Boaventura Barbosa, Geraldo Leandro da Silva Filho e Jose Simeão do Nascimento;
9.2. considerar ilegal o ato de aposentadoria de Roseli Almeida Martins, recusando o registro;
9.3. dispensar o ressarcimento das quantias indevidamente recebidas de boafé;
9.4. determinar à Universidade Federal de Viçosa, com relação ao ato considerado ilegal, que adote medidas para:
9.4.1. dar ciência, no prazo de 15 (quinze) dias, do inteiro teor desta deliberação à aposentada, alertando-a de que o efeito suspensivo proveniente da interposição de eventuais recursos perante o TCU não a exime da devolução dos valores percebidos indevidamente após a respectiva notificação, caso esses não sejam providos;
9.4.2. fazer cessar, no prazo de 15 (quinze) dias, o pagamento decorrente do ato considerado ilegal, sob pena de responsabilidade solidária da autoridade administrativa omissa;
9.4.3. encaminhar ao TCU, no prazo de 30 (trinta) dias contados da ciência da decisão, documento apto a comprovar que a interessada teve conhecimento do acórdão;
9.5. dar ciência desta deliberação à Universidade Federal de Viçosa e aos interessados.

Em análise atos de aposentadoria oriundos da Fundação Universidade Federal de Viçosa, enviados ao TCU para fins de análise e julgamento.

Segunda Câmara

Fundação Universidade Federal de Viçosa.

3. Interessados/Responsáveis:
3.1. Interessados: Evonir Pontes de Oliveira (XXX.914.986-XX); Geraldo Boaventura Barbosa (XXX.059.906-XX); Geraldo Leandro da Silva Filho (XXX.918.066-XX); Helena Maria Pinheiro Sant Ana (XXX.503.806-XX); Jorge Luis dos Santos (XXX.259.806-XX); Jose Antonio Batista Adriano (XXX.533.786-XX); Jose Simeão do Nascimento (XXX.541.706-XX); Marcia Alves Vieira (XXX.281.296-XX); Nilo Izidorio Pereira (XXX.390.276-XX); e Roseli Almeida Martins (XXX.928.386-XX).

13.1. Ministros presentes: Bruno Dantas (Presidente), Augusto Nardes (Relator), Aroldo Cedraz e Raimundo Carreiro.
13.2. Ministros-Substitutos presentes: Marcos Bemquerer Costa e André Luís de Carvalho.

AUGUSTO NARDES

Adoto como relatório a instrução (peça 14) elaborada pelo auditor da Secretaria de Fiscalização de Integridade de Atos e Pagamentos de Pessoal e de Benefícios Sociais, a seguir transcrita, a qual contou com a anuência do dirigente daquela unidade técnica (peça 15) :
"INTRODUÇÃO
1. Trata-se de atos de aposentadoria, submetidos, para fins de registro, à apreciação do Tribunal de Contas da União (TCU) , de acordo com o art. 71, inciso III, da Constituição Federal.  Os atos foram cadastrados e disponibilizados ao TCU por intermédio do Sistema e-Pessoal, na forma do art. 2º e 4º da Instrução Normativa TCU 78/2018.
2. Os atos desse processo pertencem às seguintes unidades:
2.1. Unidade emissora: Fundação Universidade Federal de Viçosa.
2.2. Unidade cadastradora:  Fundação Universidade Federal de Viçosa.
2.3. Subunidade cadastradora: PGP.
EXAME TÉCNICO
Procedimentos aplicados
3. Os procedimentos para exame, apreciação e registro de atos de pessoal encontram-se estabelecidos na Instrução Normativa TCU 78/2018 e na Resolução TCU 206/2007. Essas normas dispõem que os atos de pessoal disponibilizados por meio do e-Pessoal devem ser submetidos previamente a críticas automatizadas, com base em parâmetros predefinidos.
4. As críticas das informações cadastradas na etapa de coleta do ato foram elaboradas e validadas levando-se em conta as peculiaridades de cada ato. Os itens verificados nessa etapa são inerentes a dados cadastrais, fundamentos legais, mapa de tempo, ficha financeira, assim como eventuais ocorrências de acumulação. Trata-se de verificações abrangentes, minuciosas e precisas e sem a necessidade de ação humana e, portanto, menos suscetível a falhas. As críticas aplicadas estão discriminadas no sistema, no Menu e-Pessoal, opção 'Crítica', que podem ser acessadas mediante concessão de perfil específico a servidores do TCU responsáveis pela análise.
5. Além das críticas automatizadas, há verificação humana adicional no caso de haver alertas do sistema ou informações não formatadas, como esclarecimentos do gestor ou do controle interno.  
6. As críticas também consideram os registros do Sistema Integrado de Administração de Recursos Humanos (Siape) . O Siape disponibiliza informações atualizadas sobre as parcelas que integram os proventos, diferentemente, portanto, do e-Pessoal, que informa as parcelas no momento do registro do ato. 
7. Essa confrontação com o Siape fornece uma visão atual e verdadeira da situação, o que permite descaracterizar irregularidades e inconsistências que, embora constantes do e-Pessoal, já foram corrigidas.
8. As verificações detectadas nos atos encontram-se discriminadas na aba de pendências de cada ato no sistema e-Pessoal, bem como nos espelhos dos atos contemplados por esta instrução.
Exame das Constatações
9. Ato: 29656/2020 - Interessado: JOSE ANTONIO BATISTA ADRIANO - CPF: XXX.533.786-XX
9.1. Parecer do Controle Interno: considerar o ato Legal.
9.2. Por intermédio de análises realizadas por esta Unidade Técnica no presente ato, não se constatou irregularidade que obste a chancela pela legalidade.
9.3. Encaminhamento do ato: 
9.3.1. Considerar LEGAL e conceder registro do ato de JOSE ANTONIO BATISTA ADRIANO. 
10. Ato: 29913/2020 - Interessado: NILO IZIDORIO PEREIRA - CPF: XXX.390.276-XX
10.1. Parecer do Controle Interno: considerar o ato Legal.
10.2. Por intermédio de análises realizadas por esta Unidade Técnica no presente ato, não se constatou irregularidade que obste a chancela pela legalidade.
10.3. Encaminhamento do ato: 
10.3.1. Considerar LEGAL e conceder registro do ato de NILO IZIDORIO PEREIRA. 
11. Ato: 29938/2020 - Interessado: MARCIA ALVES VIEIRA - CPF: XXX.281.296-XX
11.1. Parecer do Controle Interno: considerar o ato Legal.
11.2. Por intermédio de análises realizadas por esta Unidade Técnica no presente ato, não se constatou irregularidade que obste a chancela pela legalidade.
11.3. Encaminhamento do ato: 
11.3.1. Considerar LEGAL e conceder registro do ato de MARCIA ALVES VIEIRA. 
12. Ato: 29947/2020 - Interessado: GERALDO BOAVENTURA BARBOSA - CPF: XXX.059.906-XX
12.1. Parecer do Controle Interno: considerar o ato Legal.
12.2. Por intermédio de análises realizadas por esta Unidade Técnica no presente ato, não se constatou irregularidade que obste a chancela pela legalidade.
12.3. Encaminhamento do ato: 
12.3.1. Considerar LEGAL e conceder registro do ato de GERALDO BOAVENTURA BARBOSA. 
13. Ato: 30173/2020 - Interessado: GERALDO LEANDRO DA SILVA FILHO - CPF: XXX.918.066-XX
13.1. Parecer do Controle Interno: considerar o ato Legal.
13.2. Por intermédio de análises realizadas por esta Unidade Técnica no presente ato, não se constatou irregularidade que obste a chancela pela legalidade.
13.3. Encaminhamento do ato: 
13.3.1. Considerar LEGAL e conceder registro do ato de GERALDO LEANDRO DA SILVA FILHO. 
14. Ato: 30555/2020 - Interessado: EVONIR PONTES DE OLIVEIRA - CPF: XXX.914.986-XX
14.1. Parecer do Controle Interno: considerar o ato Legal.
14.2. Por intermédio de análises realizadas por esta Unidade Técnica no presente ato, não se constatou irregularidade que obste a chancela pela legalidade.
14.3. Encaminhamento do ato: 
14.3.1. Considerar LEGAL e conceder registro do ato de EVONIR PONTES DE OLIVEIRA. 
15. Ato: 30760/2020 - Interessado: JORGE LUIS DOS SANTOS - CPF: XXX.259.806-XX
15.1. Parecer do Controle Interno: considerar o ato Legal.
15.2. Por intermédio de análises realizadas por esta Unidade Técnica no presente ato, não se constatou irregularidade que obste a chancela pela legalidade.
15.3. Encaminhamento do ato: 
15.3.1. Considerar LEGAL e conceder registro do ato de JORGE LUIS DOS SANTOS. 
16. Ato: 30788/2020 - Interessado: JOSE SIMEAO DO NASCIMENTO - CPF: XXX.541.706-XX
16.1. Parecer do Controle Interno: considerar o ato Legal.
16.2. Por intermédio de análises realizadas por esta Unidade Técnica no presente ato, não se constatou irregularidade que obste a chancela pela legalidade.
16.3. Encaminhamento do ato: 
16.3.1. Considerar LEGAL e conceder registro do ato de JOSE SIMEAO DO NASCIMENTO. 
17. Ato: 31026/2020 - Interessado: ROSELI ALMEIDA MARTINS - CPF: XXX.928.386-XX
17.1. Parecer do Controle Interno: considerar o ato Legal.
17.2. Por intermédio de análises realizadas por esta Unidade Técnica no presente ato, não se constatou irregularidade que obste a chancela pela legalidade.
17.3. Encaminhamento do ato: 
17.3.1. Considerar LEGAL e conceder registro do ato de ROSELI ALMEIDA MARTINS. 
18. Ato: 31373/2020 - Interessado: HELENA MARIA PINHEIRO SANT ANA - CPF: XXX.503.806-XX
18.1. Parecer do Controle Interno: considerar o ato Legal.
18.2. Por intermédio de análises realizadas por esta Unidade Técnica no presente ato, não se constatou irregularidade que obste a chancela pela legalidade.
18.3. Encaminhamento do ato: 
18.3.1. Considerar LEGAL e conceder registro do ato de HELENA MARIA PINHEIRO SANT ANA. 
CONCLUSÃO
19. A abrangência e a profundidade das verificações levadas a efeito fundamentam convicção de que os atos 31026/2020, 30760/2020, 29938/2020, 30555/2020, 29656/2020, 29913/2020, 31373/2020, 29947/2020, 30173/2020 e 30788/2020 podem ser apreciados pela legalidade, em razão de não terem sido encontradas irregularidades nos atos, de acordo com o item Exame das Constatações desta instrução.
PROPOSTA DE ENCAMINHAMENTO
20. Ante o exposto, com fundamento no art. 71, inciso III, da Constituição Federal, no art. 1º, inciso V, e art. 39, incisos I e II, da Lei 8.443/1992, no art. 260 do Regimento Interno do Tribunal de Contas da União, propõe-se: 
20.1. Considerar  LEGAIS e conceder o registro dos atos de ROSELI ALMEIDA MARTINS, JORGE LUIS DOS SANTOS, MARCIA ALVES VIEIRA, EVONIR PONTES DE OLIVEIRA, JOSE ANTONIO BATISTA ADRIANO, NILO IZIDORIO PEREIRA, HELENA MARIA PINHEIRO SANT ANA, GERALDO BOAVENTURA BARBOSA, GERALDO LEANDRO DA SILVA FILHO e JOSE SIMEAO DO NASCIMENTO."
2.	Ao manifestar-se nos autos, o Ministério Público junto ao TCU (MPTCU) concordou com o encaminhamento proposto pela unidade técnica, exceto com relação a um dos atos, conforme parecer de peça 16 que reproduzo a seguir:
"Trata-se de processo consolidado com dez atos de aposentadoria em favor de servidores da Fundação Universidade Federal de Viçosa, com pareceres pela legalidade emitidos pelo controle interno e pela Secretaria de Fiscalização de Integridade de Atos e Pagamentos de Pessoal e de Benefícios Sociais - Sefip.
A aposentadoria de Roseli Almeida Martins (peça 11) , no cargo de Auxiliar em Administração, tem como fundamento legal o art. 3º da EC 47/2005, in verbis:
Art. 3º Ressalvado o direito de opção à aposentadoria pelas normas estabelecidas pelo art. 40 da Constituição Federal ou pelas regras estabelecidas pelos arts. 2º e 6º da Emenda Constitucional nº 41, de 2003, o servidor da União, dos Estados, do Distrito Federal e dos Municípios, incluídas suas autarquias e fundações, que tenha ingressado no serviço público até 16 de dezembro de 1998 poderá aposentar-se com proventos integrais, desde que preencha, cumulativamente, as seguintes condições:
I - trinta e cinco anos de contribuição, se homem, e trinta anos de contribuição, se mulher;
II - vinte e cinco anos de efetivo exercício no serviço público, quinze anos de carreira e cinco anos no cargo em que se der a aposentadoria;
III - idade mínima resultante da redução, relativamente aos limites do art. 40, § 1º, inciso III, alínea "a", da Constituição Federal, de um ano de idade para cada ano de contribuição que exceder a condição prevista no inciso I do caput deste artigo.
Parágrafo único. Aplica-se ao valor dos proventos de aposentadorias concedidas com base neste artigo o disposto no art. 7º da Emenda Constitucional nº 41, de 2003, observando-se igual critério de revisão às pensões derivadas dos proventos de servidores falecidos que tenham se aposentado em conformidade com este artigo.
De acordo com as informações lançadas no formulário e-Pessoal, a servidora ingressou no cargo em que se deu a aposentadoria em 1º/3/2005, de forma que contava o total de 14 anos, 8 meses e 21 dias de tempo de serviço na carreira, em 13/11/2019, data de revogação do fundamento legal da concessão, pelo art. 35 da EC 103/2019.
O tempo prestado no período de 10/2/1994 a 28/2/2005 não pode ser considerado para efeito de contagem de tempo de carreira, uma vez que foi exercido em cargo distinto daquele que serviu de base para a aposentadoria, de acordo com o campo '2. Serviço público civil (Adm. Direta e Indireta) em cargo diferente do da aposentadoria' constante do Mapa de Tempo de Serviço.
Nessa linha de entendimento, oportuno trazer à colação o Acórdão 12296/2020-TCU-Segunda Câmara, cujo sumário dispõe o seguinte:
APOSENTADORIA. TEMPO DE CARREIRA INSUFICENTE PARA INATIVAÇÃO COM FUNDAMENTO NO ART. 3º DA EMENDA CONSTITUCIONAL 47/2005. ILEGALIDADE DO ATO, COM NEGATIVA DE REGISTRO. A definição de carreira, para efeito de aplicação do disposto no art. 3º da Emenda Constitucional 47/2005, pressupõe a possibilidade de promoção, de forma que, se o servidor ocupante de determinado cargo técnico-administrativo em Educação não pode ter alterado o seu nível de classificação, em virtude de requisitos distintos de escolaridade dos cargos ocupados, não há como somar os períodos de exercício em cada cargo para completar o tempo mínimo de 15 anos de carreira exigido pela norma para aposentadoria.
Nota-se, portanto, que a interessada não preenche o requisito constante do inciso II do art. 3º da EC 47/2005, até a data de revogação do referido dispositivo legal, pois não conta com o mínimo de quinze anos na carreira. Assim sendo, a sua concessão deve ser considerada ilegal e ter o registro negado por esta Corte de Contas.
O ato em apreço foi encaminhado pelo controle interno em 2020, de modo que não houve o decurso do prazo de cinco anos previsto pelo Supremo Tribunal Federal, no âmbito do RE 636.553, para a apreciação de atos de natureza complexa, por parte do Tribunal de Contas da União.
Com essas considerações, o Ministério Público Contas manifesta-se pela ilegalidade e negativa de registro do ato de aposentadoria em favor de Roseli Almeida Martins (peça 11) e aquiesce à proposta da unidade técnica em relação às demais concessões."
	É o relatório.

não há.

Procurador Júlio Marcelo de Oliveira.

PESSOAL. APOSENTADORIA. ILEGALIDADE DE UM DOS ATOS. TEMPO DE CARREIRA INSUFICENTE PARA INATIVAÇÃO COM FUNDAMENTO NO ART. 3º DA EMENDA CONSTITUCIONAL 47/2005. NEGATIVA DE REGISTRO. DETERMINAÇÕES. LEGALIDADE DOS DEMAIS ATOS.

APOSENTADORIA (APOS)

Secretaria de Fiscalização de Integridade de Atos e Pagamentos de Pessoal e de Benefícios Sociais (Sefip).

Trata-se de processo consolidado com dez atos de concessão de aposentadoria encaminhados pela Universidade Federal de Viçosa para fins de registro, de acordo com o art. 71, inciso III, da Constituição Federal.
2.	Após as devidas análises, a Secretaria de Fiscalização de Integridade de Atos e Pagamentos de Pessoal e de Benefícios Sociais (Sefip) propôs considerar legais todos os atos e conceder-lhes o registro. O representante do Ministério Público junto ao TCU (MPTCU) anuiu à proposta da Sefip, à exceção do ato de aposentadoria de Roseli Almeida Martins, em relação ao qual opinou por sua ilegalidade e negativa de registro.
3.	Manifesto desde já minha concordância com as propostas uniformes no sentido de julgar legais e conceder registro aos atos de Jorge Luis dos Santos, Marcia Alves Vieira, Evonir Pontes de Oliveira, Jose Antonio Batista Adriano, Nilo Izidorio Pereira, Helena Maria Pinheiro Sant Ana, Geraldo Boaventura Barbosa, Geraldo Leandro da Silva Filho e Jose Simeão do Nascimento. 
4.	No que diz respeito a Roseli Almeida Martins, acompanho a proposta formulada pelo membro do Parquet especializado, no sentido de julgar seu ato de aposentadoria ilegal, negando-lhe registro. 
5.	De fato, conforme detalhado no parecer do MPTCU, transcrito no relatório precedente, a servidora ingressou no cargo em que se deu a aposentadoria em 1º/3/2005. Contava, pois, o total de 14 anos, 8 meses e 21 dias de tempo de serviço na carreira, em 13/11/2019, data em que foi revogado, pelo art. 35 da EC 103/2019, o fundamento legal da concessão (art. 3º da Emenda Constitucional nº 47, de 5 de julho de 2005) . 
6.	Não tendo sido completados os 15 anos de carreira, necessários para a aposentadoria, o Parquet ponderou, adicionalmente, que o período de 10/2/1994 a 28/2/2005 não poderia ser considerado para completar o tempo remanescente, uma vez que foi exercido em cargo distinto daquele que serviu de base para a aposentadoria. 
7.	Nesses termos, reitero minha anuência à proposta de considerar legais e conceder registro a nove dos dez atos submetidos ao Tribunal neste processo e de julgar ilegal o ato de Roseli Almeida Martins, negando-lhe registro, posto que a interessada não preencheu o requisito constante do inciso II do art. 3º da EC 47/2005, até a data de revogação do referido dispositivo legal. Como o ato de aposentadoria deu entrada no TCU há menos de cinco anos, não há necessidade de providências relativas ao contraditório e ampla defesa.
	Ante o exposto, VOTO por que seja aprovado o Acórdão que ora submeto a este Colegiado.
TCU, Sala das Sessões Ministro Luciano Brandão Alves de Souza, em 27 de abril de 2021.
Ministro JOÃO AUGUSTO RIBEIRO NARDES 
Relator